臺灣高等法院臺中分院刑事判決
111年度上訴字第1977號
上  訴  人  臺灣苗栗地方檢察署檢察官
上  訴  人  
即  被  告  趙品棠


選任辯護人  蔡其展律師
上  訴  人  
即  被  告  傅育琪



上列上訴人等因被告等妨害秩序等案件，不服臺灣苗栗地方法院
111年度訴字第99號中華民國111年6月30日第一審判決（起訴案
號：臺灣苗栗地方檢察署110年度偵字第7856號），提起上訴，
本院判決如下：
    主  文
上訴駁回。
    事  實
一、丁○○因於民國110年8月4日晚上8時許，與乙○○先發生行車糾
    紛後，遂邀集丙○○、李嘉瑋(已成年，由原審另行審結)與乙○○於苗栗縣後龍鎮中華路1013巷口附近之檳榔攤相約談判未
    果，雙方不歡而散。嗣於同日晚上10時19分許，丁○○駕駛車
    牌號碼000-0000號自用小客車、搭載丙○○、李嘉瑋，至苗栗
    縣○○鎮○○里○○000○00號即丁○○與乙○○共同之友人李品錡之住
    處時，察覺乙○○及甲○○亦在該處屋內，丁○○竟意圖供行使之
    用而攜帶兇器，基於在公眾得出入之場所聚集三人以上首謀
    及下手實施強暴、傷害、強制之犯意，丙○○則意圖供行使之
    用而攜帶兇器，基於在公眾得出入之場所聚集三人以上下手
    實施強暴、傷害、強制之犯意，由丁○○、丙○○分持客觀上足
    以對人之生命、身體、安全構成威脅，且具有危險性之棍棒
    進入上開屋內毆打乙○○及甲○○，丁○○、丙○○與李嘉瑋再共同
    強行將乙○○從屋內拉出，但因拉不動而未遂，另再共同強行
    將甲○○從屋內拉出至苗栗縣○○鎮○○里○○000○00號房屋外面公
    眾得出入道路旁，丁○○、丙○○繼續毆打甲○○，致乙○○受有頭
    部損傷、頭皮開放性傷口、右側大腿挫傷等傷害；甲○○受有
    頭部外傷、頭皮撕裂傷、左手第五指粉碎性骨折等傷害。經
    警據報並調閱現場監視器畫面而循線查獲上情。
二、案經乙○○、甲○○訴由苗栗縣警察局竹南分局報告臺灣苗栗地
    方檢察署檢察官偵查起訴。
    理  由
壹、證據能力之說明
    檢察官、上訴人即被告（下稱被告）丁○○、丙○○於本院進行
    準備程序時，對於本案下述具傳聞性質之證據資料，均同意
    具有證據能力，本院審酌上開供述證據作成時之情況，證據
    之取得過程，無不當取供及證明力明顯過低之瑕疵，且與待
    證事實具有關連性，足認為得為本案之證據，依刑事訴訟法
    第159條之5第1項之規定，有證據能力；且本案所引用之非
    供述證據，亦屬合法取得，本院審酌該等證據作成及取得之
    程序均無違法之處，依法均可作為認定犯罪事實之證據。
貳、認定犯罪事實所憑之證據及理由
一、訊據被告丁○○、丙○○對於上開犯罪事實於偵查中及原審審理
    時均坦承不諱（見偵卷第157、162頁，原審卷第55、126頁)
    ，核與證人即告訴人乙○○、甲○○於警詢及偵訊、證人即同案
    被告李嘉瑋於偵訊時之證述大致相符(見偵卷第69至87、154
    至156、160頁)，復有大千綜合醫院診斷證明書、車輛詳細
    資料報表、路口監視器畫面翻拍暨案發地點照片等件在卷可
    稽(見偵卷第97至101、113至121頁)，足認被告2人於偵查中
    及原審審理時之自白均與事實相符，應堪採信。
二、被告丁○○、丙○○於本院審理時翻異前詞，否認其等有妨害秩
    序之犯行，辯稱：其等係與告訴人2人巧遇，並無聚集三人
    以上實施強暴之犯意等語。惟查，被告丁○○於偵查中即坦承
    ：其與丙○○、李嘉瑋駕車到苗栗縣○○鎮○○里○○000○00號附近
    下車前即有告知丙○○、李嘉瑋要去警告乙○○一下等語（見偵
    卷第43頁），核與被告丙○○供稱：其與丁○○到上開案發地點
    下車前，丁○○即有告知要找乙○○理論，其下車後遂持自路旁
    取得之棍棒一同前往等語（見偵卷第156至157頁）；以及共
    犯李嘉瑋供稱其與丁○○、丙○○下車前即知悉丁○○與乙○○有行
    車糾紛要去理論等語（見偵卷第160頁）相符，足證被告丁○○確實係因與乙○○發生行車糾紛因而邀集被告丙○○、共犯李
    嘉瑋前往案發地點。另參以被告丁○○、丙○○及共犯於進入苗
    栗縣○○鎮○○里○○000○00號前，被告丁○○、丙○○手上即分持棍
    棒一節，有監視器翻拍照片畫面在卷可查（見偵卷第115頁
    ），堪信被告丁○○、丙○○與共犯李嘉瑋確係分別基於在公眾
    得出入之場所聚集三人以上首謀及下手實施強暴之犯意而為
    本案犯行。被告丁○○、丙○○於本院審理時所為上開辯解，並
    無可採。
三、被告丁○○於偵查中及原審審理時均坦白承認妨害秩序之犯行
    ，惟仍陳稱其係前往案發地點即友人李品錡位於苗栗縣○○鎮
    ○○里○○000○00號之住處時再次遇到告訴人乙○○、甲○○，其並
    非尾隨告訴人乙○○、甲○○到案發地點等語（見偵卷第161頁
    ，原審卷第127頁），核與證人李品錡於本院審理時結證稱
    被告丁○○經常前往其住處即案發地點，並偶有居住該處等語
    大致相符（見本院卷第160、166頁）。是被告丁○○於偵查中
    、原審審理時既坦承妨害秩序犯行，當無必要對於該日其前
    往案發地點之原因為不實陳述，至告訴人乙○○雖陳稱其覺得
    遭被告丁○○等人跟蹤等語（見偵卷第155頁），然此僅為告
    訴人乙○○臆測之詞，告訴人甲○○亦未曾提及遭被告丁○○等人
    跟蹤等情，自難僅以告訴人乙○○上開陳述認定被告丁○○等人
    有尾隨告訴人乙○○、甲○○至案發地點之行為，附此說明。
四、從而，本案事證明確，被告2人上開犯行均堪以認定，應依
    法論科。
參、論罪之理由
一、按刑法上所謂「首謀」，係指犯罪之行為主體為多數人，其
    中首倡謀議，而處於得依其意思，策劃、支配團體犯罪行為
    之地位者而言（最高法院103年度台上字第1904號判決意旨
    參照）。被告丁○○因與告訴人乙○○先發生行車糾紛後，遂邀
    集被告丙○○、同案被告李嘉瑋前往檳榔攤與告訴人乙○○理論
    ，惟不了了之後，被告2人分持棍棒與同案被告李嘉瑋一同
    進入案發地點，可知被告丁○○應係有報復或尋釁滋事之想法
    ，已不言可喻，而在此種狀況下，其自當知悉倘其通知友人
    一同前往，勢將聚集三人以上手持兇器，竟仍執意為之，終
    至發生被告丁○○聚集被告丙○○、同案被告李嘉瑋實施強暴之
    情事，顯見被告丁○○確處於首倡謀議，而得依其意思策劃、
    支配本案對被告丙○○、同案被告李嘉瑋實施強暴之「首謀」
    地位，其已該當首謀之犯行，昭然若揭。
二、核被告丁○○所為，係犯刑法第150條第2項第1款、第1項後段
    之意圖供行使之用而攜帶兇器在公眾得出入之場所聚集三人
    以上首謀及下手實施強暴罪、同法第277條第1項之傷害罪、
    同法第304條第1項之強制罪、同法第304條第2項、第1項之
    強制未遂罪；被告丙○○所為，係犯刑法第150條第2項第1款
    、第1項後段之意圖供行使之用而攜帶兇器在公眾得出入之
    場所聚集三人以上下手實施強暴罪、同法第277條第1項之傷
    害罪、同法第304條第1項之強制罪、同法第304條第2項、第
    1項之強制未遂罪。公訴意旨認被告丁○○、丙○○，均係犯同
    法第150條第1項後段之罪，容有未洽，惟因起訴之社會基本
    事實同一，並經本院於審理程序告知被告2人上開罪名，無
    礙被告2人防禦權之行使，爰依法變更起訴法條。
三、共犯在學理上，有「任意共犯」與「必要共犯」之分，前者
    指一般原得由一人單獨完成犯罪而由二人以上共同實施之情
    形，當然有刑法總則共犯規定之適用；後者係指須有二人以
    上之參與實施始能成立之犯罪而言。且「必要共犯」依犯罪
    之性質，尚可分為「聚合犯」與「對向犯」，其二人以上朝
    同一目標共同參與犯罪之實施者，謂之「聚合犯」，如刑法
    分則之公然聚眾施強暴、脅迫罪、參與犯罪結社罪、輪姦罪
    等是，因其本質上即屬共同正犯，故除法律依其首謀、下手
    實施或在場助勢等參與犯罪程度之不同，而異其刑罰之規定
    時，各參與不同程度犯罪行為者之間，不能適用刑法總則共
    犯之規定外，其餘均應引用刑法第28條共同正犯之規定（最
    高法院81年度台非字第233號刑事判決足資參照）。是刑法
    第150條以「聚集三人以上」為構成要件，應為相同解釋，
    方為適論。被告丁○○、丙○○與同案被告李嘉瑋就傷害及強制
    犯行，具有犯意聯絡及行為分擔，均為共同正犯；至於被告
    丁○○就意圖供行使之用而攜帶兇器在公眾得出入之場所聚集
    三人以上首謀及下手實施強暴犯行、被告丙○○意圖供行使之
    用而攜帶兇器在公眾得出入之場所聚集三人以上下手實施強
    暴犯行、同案被告李嘉瑋在公眾得出入之場所聚集三人以上
    下手實施強暴犯行部分，因三人參與犯罪之程度有別，依前
    揭說明，不適用刑法總則共犯之規定。公訴意旨認被告丁○○
    、丙○○、同案被告李嘉瑋間應論以共同正犯，容有誤會。
四、被告丁○○糾眾三人，對告訴人2人施強暴，而其實施強暴之
    行為，又同時構成前述之傷害罪與強制既、未遂罪，此係以
    一行為觸犯數罪名，為想像競合犯，應依刑法第55條規定，
    從一重之意圖供行使之用而攜帶兇器在公眾得出入之場所聚
    集三人以上首謀及下手實施強暴罪處斷；同理，被告丙○○，
    則應從一重之意圖供行使之用而攜帶兇器在公眾得出入之場
    所聚集三人以上下手實施強暴罪處斷。又刑法第150條第1項
    之罪，係為保護社會整體秩序、安全，屬於國家法益，並非
    個人法益，縱行為人施以強暴脅迫之客體有數人，惟侵害國
    家法益仍屬單一，僅成立單純一罪，故本案遭強暴脅迫之客
    體雖有告訴人2人，然惟被害之國家法益仍屬單一，並無侵
    害數個法益之情事，仍屬單純一罪。
五、刑法第150條第2項第1款之規定係慮及行為人意圖供行使之
    用而攜帶兇器，對往來公眾所造成之生命身體健康等危險大
    增，破壞公共秩序之危險程度升高，而有加重處罰之必要，
    屬分則加重之性質，惟此部分規定，係稱「得加重…」，而
    非「加重…」或「應加重…」，屬於相對加重條件，並非絕對
    應加重條件，故法院對於行為人所犯刑法第150條第2項第1
    款、第1項後段之行為，應參酌當時客觀環境、犯罪情節及
    危險影響程度等情，綜合權衡、裁量是否有加重其刑之必要
    。本院審酌本案發生之行為地點雖為公眾得出入之場所，然
    本案起因係被告丁○○與告訴人乙○○發生行車糾紛，即邀集被
    告丙○○、同案被告李嘉瑋到場，其等犯罪之目的單一，又案
    發時間係於晚上，衝突時間尚屬短暫，且其等肢體衝突或所
    持之兇器並未擴及危害其他公眾。從而，被告2人之本案犯
    罪情節雖妨害公共秩序與社會安寧，惟並無嚴重波及公眾或
    有擴大現象，是本院認為尚無依刑法第150條第2項規定予以
    加重其刑之必要。
六、按被告構成累犯之事實及應加重其刑之事項，均應由檢察官
    主張並具體指出證明之方法後，經法院踐行調查、辯論程序
    ，方得作為論以累犯及是否加重其刑之裁判基礎。此為最高
    法院最近一致之見解（最高法院110年度台上字第5660號判
    決意旨參照）。本案被告2人有何構成累犯之事實及應加重
    其刑之事項，未經檢察官指明並具體指出證據方法，依上開
    說明，即無從認定被告2人有累犯之適用，附此說明。
肆、駁回上訴之理由
一、原審以被告丁○○犯意圖供行使之用而攜帶兇器在公眾得出入
    之場所聚集三人以上首謀及下手實施強暴罪、被告丙○○犯意
    圖供行使之用而攜帶兇器在公眾得出入之場所聚集三人以上
    下手實施強暴罪之犯行均事證明確，適用相關論罪科刑之法
    律規定，並敘明審酌被告丁○○僅因與告訴人乙○○發生行車糾
    紛，乃邀集被告丙○○、同案被告李嘉瑋，且被告2人分持棍
    棒共同對告訴人2人為上開傷害、強制行為，已造成公眾或
    他人之危害、恐懼不安，嚴重妨害社會安寧秩序，兼衡犯罪
    之動機、目的、手段、情節、分工、告訴人2人所受傷勢，
    及被告2人均坦承犯行、已與告訴人乙○○成立和解、尚未與
    告訴人甲○○達成和解或賠償損害之態度，有本院公務電話紀
    錄表1份在卷可稽(見原審卷第35至36頁)，兼衡被告丁○○前
    於5年內因傷害案件受徒刑易科罰金執行完畢、被告丙○○前
    於5年內因不能安全駕駛案件受徒刑易科罰金執行完畢，有
    其等之臺灣高等法院被告前案紀錄表在卷可稽，被告2人自
    陳之智識程度、家庭生活經濟狀況（見原審卷第129頁）、
    告訴人2人對於本案刑度之意見(見原審卷第35至36頁)等一
    切情狀，各量處有期徒刑陸月，並均諭知如易科罰金，以新
    臺幣1000元折算1日之折算標準，另說明被告丁○○、丙○○持
    以犯案所用之棍棒2根，並未扣案，衡該物價值甚微，取得
    容易，沒收無法有效預防犯罪，欠缺刑法上之重要性，爰不
    予宣告沒收。經核原審判決之認事用法均無違誤，量刑亦屬
    妥適。
二、檢察官上訴意旨略以被告2人犯罪情節嚴重、手段兇殘，而
    被告丁○○前曾於5年內因傷害案件受徒刑易科罰金執行完畢
    ，其於執行同質性犯罪刑罰完畢後5年內，仍再犯與前案同
    質性具高度相似性之本案，足認其刑罰反應力薄弱，而被告
    2人均未積極與告訴人甲○○達成和解，亦未賠償其任何損害
    ，原審判決疏未慮及於此，顯有量刑過輕之違誤等語；被告
    2人上訴則以原審量刑過重，及否認妨害秩序部分之犯行等
    語。惟被告2人上訴否認妨害秩序犯行部分，就如何認定被
    告2人此部分犯行及其等所辯如何不可採之理由，業經本院
    論述證據之取捨及如何憑以認定事實之理由如前，被告2人
    上訴否認此部分犯罪，指摘原判決不當，並無理由。又原審
    判決業已敘明其審酌被告2人為本案犯行之原因，尚未與告
    訴人甲○○達成和解或賠償損害，及被告丁○○曾因傷害案件經
    科刑確定執行完畢等事項，顯已注意刑法第57條各款規定之
    適用，就其量刑詳為審酌並敘明理由，既未逾越法定刑度，
    復未濫用自由裁量之權限，所為量刑核無不當或違法，且無
    輕重失衡之情形，不得遽指為違法、不當。檢察官上訴以原
    審量刑過輕及被告2人上訴請求從輕量刑、否認妨害秩序部
    分之犯行，均為無理由，應予駁回。
據上論斷，應依刑事訴訟法第368條，判決如主文。
本案經檢察官楊景琇提起公訴，檢察官彭郁清提起上訴，檢察官
戊○○到庭執行職務。
中　　華　　民　　國　　111 　年　　11　　月　　29　　日
            刑事第三庭  審判長法  官  楊  真  明
                              法  官  邱  顯  祥
                              法  官  李  明  鴻
以上正本證明與原本無異。     
如不服本判決應於收受送達後二十日內向本院提出上訴書狀，其
未敘述上訴之理由者，並得於提起上訴後二十日內向本院補提理
由書（均須按他造當事人之人數附繕本）「切勿逕送上級法院」
。因疫情而遲誤不變期間，得向法院聲請回復原狀。         
                              書記官  陳  慈  傳    

中　　華　　民　　國　　111 　年　　11　　月　　29　　日

附錄本案論罪科刑法條
中華民國刑法第150條
在公共場所或公眾得出入之場所聚集三人以上，施強暴脅迫者，
在場助勢之人，處1年以下有期徒刑、拘役或10萬元以下罰金；
首謀及下手實施者，處6月以上5年以下有期徒刑。
犯前項之罪，而有下列情形之一者，得加重其刑至二分之一：
一、意圖供行使之用而攜帶兇器或其他危險物品犯之。
二、因而致生公眾或交通往來之危險。　　
　　
中華民國刑法第277條
傷害人之身體或健康者，處5年以下有期徒刑、拘役或50萬元以
下罰金。
犯前項之罪，因而致人於死者，處無期徒刑或7年以上有期徒刑
；致重傷者，處3年以上10年以下有期徒刑。　　　　　　　

中華民國刑法第304條
以強暴、脅迫使人行無義務之事或妨害人行使權利者，處 3 年
以下有期徒刑、拘役或 9 千元以下罰金。
前項之未遂犯罰之。